【裁判字號】    96,重上更(一),121
【裁判日期】    970731
【裁判案由】    給付酬金等
【裁判全文】
臺灣高等法院民事判決             96年度重上更(一)字第121號
上  訴  人  乙○○
訴訟代理人  羅瑞洋律師
            陳彥任律師
上  訴  人  保強建設開發股份有限公司
法定代理人  甲○○
訴訟代理人  洪珮琪律師
上列當事人間給付酬金等事件，上訴人對於中華民國95年6 月9
日臺灣士林地方法院93年度重訴字第301 號第一審判決提起上訴
，經最高法院第一次發回更審，本院於民國97年7 月8 日言詞辯
論終結，判決如下：
    主  文
原判決關於駁回乙○○後開第二項之訴部分，及該部分假執行之
聲請，並命乙○○負擔訴訟費用之裁判廢棄。
保強建設開發股份有限公司應再給付乙○○新台幣壹億零玖佰貳
拾貳萬零玖佰肆拾柒元，及自民國九十三年十二月三日起至清償
日止按年息百分之五計算之利息。
乙○○其餘上訴駁回。
保強建設開發股份有限公司之上訴駁回。
第一審訴訟費用關於命乙○○負擔部分、第二審訴訟費用關於乙
○○上訴部分，及發回前第三審訴訟費用，均由保強建設開發股
份有限公司負擔百分之八十四，餘由乙○○負擔。
第二審訴訟費用關於保強建設開發股份有限公司上訴部分除確定
部分外，由保強建設開發股份有限公司負擔。
本判決命保強建設開發股份有限公司給付部分，於乙○○以新台
幣仟陸佰肆拾壹萬元或同面額之星展銀行無記名可轉讓定期存
單為保強建設開發股份有限公司預供擔保後得假執行。
    事實及理由
一、乙○○起訴主張：保強建設開發股份有限公司（以下稱保強
    公司）投資興建台北市政府捷運新店線七張站聯合開發大樓
    （下稱系爭聯合開發案），委由伊引荐及整合基地中私有地
    主與保強公司簽立合建契約，兩造乃於民國（下同）86年9
    月26日簽定契約書（下稱系爭契約），約定保強公司應支付
    伊報酬總額至少為新台幣（下同）162,086,500 元，嗣伊依
    約於87年11月3 日前引荐保強公司與3分之2以上私地主簽定
    合建契約，保強公司並於89年1 月經核定為系爭聯合開發案
    之投資人，詎保強公司於92年8 月5 日（乙○○於書狀誤載
    為93年8 月3 日）將系爭聯合開發案概括轉讓予訴外人樺福
    建設開發股份有限公司（以下稱樺福公司），故意以不正當
    行為阻止報酬支付期限屆至，且使期限所繫之不確定事實確
    定不能發生，類推適用民法第101 條第1 項規定，視為清償
    期屆至，但保強公司尚欠148,222,500 元未付，為此依系爭
    契約、民法第229 條第1 項、第233 條規定，請求保強公司
    給付伊148,222,500 元，及自起訴狀繕本送達翌日（即93年
    12月3 日）起至清償日止按年息5%計算之利息，並願供擔保
    請准宣告假執行。
二、保強公司以：依系爭契約第1條、第5條，乙○○除適時引荐
    伊主辦系爭聯合開發案，並承諾於系爭聯合開發案進行中，
    協助伊與公、私地主間權益協商分配、土地合併、獲核定投
    資人地位，及取得使用執照等事項，以達成實現聯合開發成
    果，即完成聯合開發大樓後，乙○○始得請求結算報酬，嗣
    乙○○履行系爭契約第3 條第1 款、第2 款約定，伊依約於
    86年9 月27日（即乙○○母親莊顏舜華與伊簽訂合建契約時
    ）、86年10月16日、87年7 月3 日、87年11月7 日預付報酬
    依序為4,000,000 元、3,000,000 元、2,000,000 元、3,45
    1,423 元，詎乙○○即未再履約，私地主並一再陳情，致伊
    不得已，經乙○○及其他私地主同意，於92年8 月5 日將系
    爭聯合開發案轉讓予樺福公司，再經台北市政府核可，系爭
    契約第3 條第3 款至第7 款所定條件無法成就，伊自無給付
    報酬義務，且伊得以乙○○未履約為由，拒絕繼續支付報酬
    等語，資為抗辯。
三、原審判命保強公司應給付乙○○18,175,703元，及自93年12
    月3 日起至清償日止按年息5%計算之利息，並為附條件之准
    、免假執行宣告，另駁回乙○○其餘之訴及假執行聲請。兩
    造均就敗訴部分提起上訴，發回前本院判決：(一)原判決關於
    命保強公司給付超過3,318,671 元本息部分，及該部分假執
    行之宣告，暨命保強公司負擔訴訟費用之裁判均廢棄；(二)前
    開廢棄部分，乙○○在第一審之訴及假執行之聲請均駁回；
    (三)保強公司其餘上訴駁回；(四)乙○○上訴駁回；(五)第一審關
    於命保強建設開發股份有限公司負擔訴訟費用部分，及第二
    審訴訟費用關於保強建設開發股份有限公司上訴部分，由乙
    ○○負擔18% ，餘由保強建設開發股份有限公司負擔；第二
    審訴訟費用關於乙○○上訴部分，由乙○○負擔。保強公司
    未聲明不服，是發回前本院維持原審命保強公司給付乙○○
    3,318,671 元本息及該部分假執行宣告部分，暨命保強公司
    負擔第一、二審訴訟費用部分，已告確定。乙○○則聲明不
    服，經最高法院判決：(一)原判決關於駁回乙○○之訴及上訴
    ，暨各該訴訟費用部分廢棄，發回本院。乙○○於本院上訴
    聲明為：(一)原判決不利於乙○○部分廢棄；(二)前開廢棄部分
    ，保強公司應再給付乙○○130,046,797 元，及自93年12月
    3 日起至清償日止按年息5%計算之利息；(三)願供現金或同面
    額之星展銀行無記名可轉讓定期存單為擔保，請准宣告假執
    行。保強公司於本院上訴聲明為：(一)原判決不利於保強公司
    除已確定部分外廢棄；(二)廢棄部分，乙○○在第一審之訴及
    假執行之聲請均駁回。兩造另答辯聲明：駁回對造之上訴。
四、查兩造於86年9 月26日簽定系爭契約，約定及履行情形如下
    ：
  (一)系爭契約第2 條約定，為酬謝乙○○，報酬金之計算為：1.
    建築完成前，依建築執照樓地板面積（扣除捷運設施及主管
    機關取得之獎勵面積）以地上部分每坪按220,000 元，地下
    部分按每坪100,000 元計算之總價值分別乘以下列比例計算
    之：(1)私有地部分5%，(2)公有地部分2%。2.建築完成後，保
    強公司依據建築師細部設計結果再委託不動產鑑價公司鑑價
    後，以總價值之八折結算之，不低於前1.款每坪單價計算結
    果。系爭聯合開發案之建造執照於93年5 月31日核發，按上
    開第2 條第1 款計算保強公司應給付乙○○之報酬至少為16
    2,086,500 元。
  (二)系爭契約第3 條約定第2 條酬金支付方式，其第1 款約定保
    強公司於乙○○母親莊顏舜華與保強公司簽訂合建契約後，
    支付報酬4,000,000 元予乙○○。莊顏舜華已於86年9 月27
    日與保強公司簽訂合建契約，保強公司於當日支付4,000,00
    0 元予乙○○。
  (三)系爭契約第3 條第2 款約定，乙○○協助保強公司與基地內
    私有地主面積逾3分之2以上或人數及面積各逾2分之1以上完
    成簽訂合建契約書後三日內，保強公司支付酬金總額10%，
    即16,208,650元。上開約定於86年10月間完成，保強公司分
    別於86年10月16日、87年7 月3 日、87年11月7 日依序支付
    3,000,000 元、2,000,000 元、3,451,423 元，合計8,451,
    423 元予乙○○。
  (四)系爭契約第3條第3款約定，保強公司獲核定系爭聯合開發案
    投資人後三日內支付酬金總額20%，即32,417,300 元。保強
    公司已於89年1 月27日獲台北市政府核定為系爭聯合開發案
    投資人，但保強公司未支付酬金。
  (五)系爭契約第3 條第4 款約定，保強公司與私地主完成投資契
    約書內權益分配協議後三日內支付酬金總額20%，即32,417,
    300 元；第5 款約定，保強公司完成基地內土地合併後三日
    內支付酬金總額10%，即16,208,650 元；第6 款約定，保強
    公司與公地主完成投資契約書內權益分配協議後三日內支付
    酬金總額10%，即16,208,650 元；第7 款約定，保強公司取
    得系爭聯合開發大樓使用執照後三日內支付餘款，即44,625
    ,950 元 。上開各約定事實因保強公司於92年8 月5 日將系
    爭聯合開發案權利義務概括轉讓予樺福公司、冠德建設股份
    有限公司 (以下稱冠德公司），再於93年7 月5 日與台北市
    政府、樺福公司、冠德公司、坤福營造股份有限公司簽訂契
    約書，約定於簽訂之日起由樺福公司承受保強公司就系爭聯
    合開發案之權利義務，而確定不能由保強公司完成。
  (六)系爭契約第4 條約定乙○○之報酬應扣除項目，其第1 款扣
    除項目為保強公司交付乙○○及盧樹、陳照泰、連政憲、傅
    源發、高炳煌之承諾書所應付金額12,000,000元，業經保強
    公司於86年10月18日支付6,000,000 元、於89年4 月11日支
    付3,000,000 元、於89年6 月11日支付3,000,000 元，合計
    支付12,000,000元。系爭契約第4 條第2 、3 、5 款扣除項
    目則均未發生。
  (七)以上事實，有乙○○提出之計算表、保強公司登記資料、變
    更登記表、合約書、建造執照、土地權屬資料、台北市政府
    捷運工程局（以下稱捷運局）89年1 月27日北市捷五字第89
    20224100號函、授權書、一覽表（原審卷1 第15至19、32、
    39、41、52頁；卷2 第164頁；卷3第304至309頁）；保強公
    司提出之支票、支出傳票、協議書、信託契約書、五方契約
    書、台北市政府93年7 月19日府捷聯字第09319124600 號函
    、合建契約書、公司變更登記表（原審卷1 第84頁；卷2 第
    51至55、57至68、70至75頁；卷3 第16至37、45至51頁；卷
    4 第41至141 、184 至198 頁；本院卷1 第42頁），及第一
    商業銀行大稻埕分行94年10月24日（94）一稻字第24號函（
    原審卷3 第83至112頁）為證，堪予認定。
  (八)乙○○雖主張：保強公司於87年11月7 日支付之3,451,423
    元中587,423 元部分屬遲延利息云云，為保強公司否認。經
    查，乙○○前於89年5 月4 日訴請保強公司依系爭契約第3
    條第2、3款支付報酬，經本院於90年7 月31日以89年度重上
    字第513 號判決乙○○敗訴，乙○○提起上訴，經最高法院
    於90年12月13日以90年度台上字第2264號裁定駁回上訴，即
    告確定，其理由為乙○○本於系爭契約第3 條第2、3款之報
    酬請求權於系爭聯合開發案之建造執照核發前尚未發生，有
    判決書、裁定書可稽（發回前本院卷第141至160頁）。系爭
    聯合開發案之建造執照於93年5 月31日核發，依上開確定判
    決，乙○○自斯時起始得請求保強公司支付系爭契約第3 條
    第2 款之報酬期款，則保強公司於87年11月7 日支付該條款
    約定報酬，當無計算遲延利息之問題。乙○○就此部分主張
    復未舉證以實其說，應認保強公司支付之3,451,423 元全部
    屬報酬性質。
五、按民法第98條規定：「解釋意思表示，應探求當事人之真意
    ，不得拘泥於所用之辭句。」又當事人之真意何在，應以過
    去事實及其他一切證據資料為斷定之標準，並應通觀契約全
    文，斟酌立約當時之情形，於文義上及論理上詳為推求（最
    高法院39年台上字第1053號、19年上字第58號、18年度上字
    第1727號判例意旨參照）。乙○○主張：保強公司委託伊引
    薦保強公司與私地主簽訂合建契約，兩造間成立居間契約關
    係，伊已完成居間任務，保強公司依系爭契約第2 條至少應
    給付伊居間報酬162,086,500 元，並於系爭契約第3 條所定
    各項清償期限屆至時支付居間報酬予伊，其中第4 至7 款期
    限屆至因保強公司將系爭聯合開發案權利義務概括轉讓予樺
    福公司，視為期限屆至等語。保強公司則抗辯：兩造間除上
    開居間契約外，併約定共同聯合開發，乙○○應協助伊完成
    系爭契約第3 條各項聯合開發事務，並於系爭聯合開發大樓
    完工後始得請求報酬，惟乙○○未協助伊完成系爭契約第3
    條第3 至7 款事務，伊得拒絕支付報酬，且系爭契約第3 條
    第4至7款所定給付條件未成就，乙○○之報酬請求權不發生
    ，又系爭契約第3 條第3 至7 款約定條件未能成就，不可歸
    責於伊云云。兩造各執一詞，本院自應本諸前揭法文及判例
    意旨，探求兩造簽訂系爭契約之真意，俾解釋乙○○是否得
    請求保強公司給付報酬。查：
  (一)系爭契約第1 條記載「甲方（保強公司）肯定乙方（乙○○
    ）為捷運新店線七張站聯合開發案，長年來維護基地內地主
    權益所付心血，及適時引荐甲方主辦本開發案所為之一切努
    力，乙方亦願繼續為甲方完成本開發案，以實現聯開成果。
    」，乙○○主張：所謂「適時引荐甲方主辦本開發案所為之
    一切努力」，指由伊居間媒介保強公司與系爭聯合開發案基
    地內之私有地主，其持有土地面積逾3分之2以上，或人數及
    持有土地面積各逾2分之1以上者完成合建契約之簽訂等語，
    為保強公司所不爭執，堪信為真正。乙○○又主張伊並無其
    他之契約義務等情，此由系爭契約條文其他文義並未明示乙
    ○○尚有如何應為之具體給付內容，已可見其一班，又系爭
    契約第2 條約定報酬金之計算，第3 條約定報酬金支付方式
    ，第5 條則係就前第1 至4 條以外之「其他事項」所作約定
    ，於第1 款明定乙○○同意於丙○○建築師與保強公司間有
    不同意見時，居中協調解決；於第2 款明定乙○○願協調系
    爭聯合開發案基地毗鄰土地併入共同建築，酬金標準比照系
    爭契約，及於第3 款明定「本合約未訂事項而為乙方應屬責
    任者，乙方同意以誠信原則適時為甲方合理解決之。」，自
    此契約條款排列方式及第5 條第2 款有另定酬金計算標準之
    文義觀之，應解為第5 條所定乙○○承諾提供之協調、協助
    、解決行為，與保強公司依系爭契約以第2 條約定之計算標
    準所負之酬金給付義務無涉。再對照觀察系爭契約第3 條第
    2 至7 款，僅第2 款約明由乙○○「協助」保強公司與私有
    地面積逾3分之2以上之私地主，或人數及面積各逾2分之1以
    上之私地主簽訂合建契約，同條第1 款所定乙○○母親莊顏
    舜華與保強公司簽訂合建契約，在同條第2 款約定範圍以內
    ，可認此亦屬由乙○○協助保強公司完成之內容，至同條第
    3 至7 款則均未記載由乙○○「協助」保強公司完成之意旨
    。系爭契約別無其他條文有關於乙○○就系爭契約第3 條第
    3 至7 款事務應於何時及為如何協助之明文，益證乙○○之
    上開主張為可採（最高法院96年度台上字第1384號判決意旨
    ，似同此旨，可資參照）。又參酌證人即系爭契約之見證人
    丙○○證稱：「（問：兩造為何簽系爭契約？）乙○○跟地
    主很熟，保強公司需要乙○○去協調地主跟保強公司簽合建
    契約。（問：系爭契約約定乙○○應作哪些工作？）就我所
    知乙○○要負責整合地主跟保強簽合建契約，類似介紹人的
    工作。（問：乙○○是否跟保強公司共同開發七張站？）不
    是，只有負責整合地主，開發金額太大，不可能共同開發。
    （問：系爭契約第3 條是否乙○○必須做到的事情？）這是
    分期支付酬金的方式，不是乙○○要做哪些事的條文.. 我
    參與乙○○跟保強公司討論很多次，所以我才知道乙○○是
    負責哪些部分... （問：系爭契約第1 條意思？）簽約的時
    候沒有聽到兩造就該文句討論其意思，就我認知第1條是總
    稱，有關乙○○的工作範圍應該是在其他條文來作約定。（
    問：系爭第3 條第1 至7 款每個階段，乙○○是否要負責協
    助？）那是報酬給付的時間點，因為保強公司無法一次付清
    ，所以約定七個時間點付款。」（本院更字卷1 第269至272
    頁），更足證明乙○○之上開主張非虛。故本院認為乙○○
    居間媒介保強公司與系爭聯合開發案基地內之私有地主，其
    持有土地面積逾3分之2以上，或人數及持有土地面積各逾2
    分之1 以上者完成合建契約之簽訂時，保強公司即對乙○○
    負有系爭契約第2 條所定最低限額162,086,500 元之報酬給
    付義務，並應依第3 條所定方式按期給付報酬。保強公司雖
    以證人丙○○與乙○○合開建築師事務所，乙○○介紹證人
    擔任系爭聯合開發案之建築師，但因第一次都市設計審查未
    能通過而遭保強公司解約為由，抗辯證言虛偽。然查，證人
    為不可代替之證據方法，如果確係在場聞見待證事實，而其
    證述又非虛偽者，縱令證人與當事人有利害關係，其證言亦
    非不可採信（最高法院53年台上字第2673號判例意旨參照）
    。證人丙○○為系爭契約之見證人，其所為證言係就在場聞
    見待證事實作證，乃不可代替之證據方法，且無證據足以懷
    疑證人丙○○之證述為虛偽，自無從僅以證人丙○○與兩造
    間有上開往來，即否定證言真正。
  (二)按台北市政府於81年1 月19日發布，85年2 月29日修正之「
    臺北都會區大眾捷運系統用地毗鄰土地劃定為聯合開發用地
    作業原則」（已於95年7 月28日廢止），台北都會區大眾捷
    運系統用地毗鄰土地所有權人申請劃定為聯合開發用地之應
    備條件為須有毗鄰土地所有權人過半數及其所有部分之土地
    面積合計過半數之同意，但其所有部分之土地面積合計逾3
    分之2 者，其人數不予計算。次按台北市政府於88年8 月18
    日訂頒，於88年11月4 日修正發布之「臺北都會區大眾捷運
    系統土地聯合開發評選投資申請人初審作業要點」第9 點，
    申請投資聯合開發案件之評審，考量因素之一為申請人取得
    土地所有權人同意之人數或土地應有部分比例。是乙○○居
    間媒介保強公司與系爭聯合開發案基地內之私有地主，其持
    有土地面積逾3分之2以上，或人數及持有土地面積各逾2 分
    之1 以上者完成合建契約之簽訂，乃保強公司能獲核定為系
    爭聯合開發案投資人之關鍵因素之一，委無容疑。又乙○○
    主張：伊為系爭聯合開發案之地主之一，捷運局原擬徵收土
    地，伊串連地主要求採行聯合開發方式，歷時七年，僱用多
    人蒐集、規劃聯合開發方案，並向當時之台灣省都市計畫審
    議委員會爭取將容積率由440%提高至1000% ，而成為私地主
    之意見領袖，嗣將保強公司引薦給私地主，並提供所搜集、
    規畫之資料給保強公司用以遊說私地主簽訂合建契約等語，
    業據乙○○提出捷運局86年12月1 日北市捷五字第86229252
    00號書函為證（原審卷2 第165 頁），並為保強公司所不爭
    執，堪信為真正。佐以證人即保強公司法定代理人甲○○證
    稱系爭聯合開發案標的物之開發成本達2,000,000,000 元等
    語（發回前本院卷1 第274 頁反面），並參之系爭契約第2
    條第1 項推算兩造簽訂系爭契約當時，保強公司預期開發所
    得達5,000,000,000 元以上（見原審卷1 第39頁），扣除成
    本，收益至少30億元等情。則保強公司於簽訂系爭契約時同
    意支付乙○○居間報酬至少162,086,500 元，顯符經驗法則
    而未違背情理。
  (三)保強公司抗辯：乙○○於書狀中自認應協助伊完成捷運大樓
    後，始得請求報酬云云（見原審卷2 第22頁第17行、第37頁
    第15行、第108 頁第第5 行、第134 頁第12行）。然查，細
    審乙○○提出上開書狀關於該段落之記載全文，乙○○仍否
    認有引薦私有地主與保強公司簽訂合建契約以外之協助義務
    或於保強公司完成聯合開發案時始得請求報酬，只是表明如
    保強公司要求其協助，其於能力範圍內亦願提供協助，以使
    系爭聯合開發案能如期完成，確保其自該開發案預期可獲得
    之利益，故保強公司上開抗辯委無可取。
  (四)保強公司抗辯：依乙○○提出之授權書、捷運局86年12月1
    日北市捷五字第8622925200號書函（見原審卷2 第164、165
    頁），可證乙○○有協助伊完成系爭聯合開發案之行為云云
    。惟查，揆諸上開授權書及書函內容，乃私地主組織委員會
    並授權乙○○等人對外代表委員會出席與系爭開發案有關之
    會議，及乙○○向捷運局詢問聯合開發用地範圍，均係乙○
    ○本於私地主身分所為維護自身權益之行為，其行為效果固
    有利於系爭聯合開發案之進行，但難認乙○○係本於兩造間
    之約定，協助保強公司進行聯合開發事務（除引薦私地主與
    保強公司簽訂合建契約外）。
  (五)保強公司抗辯：依系爭聯合開發案之信託契約第2 條、第7
    條約定，應解為兩造約定由伊專司建築施工，其餘與公、私
    地主間完成投資契約書權益分配協議、土地合併、獲核定投
    資人地位、取得使用執照等程序，乙○○均應協助，倘未履
    行協助開發義務，或伊無法開發成功，乙○○均無由請領報
    酬云云，並提出信託契約書為證（原審卷3 第30至37頁）。
    然查，乙○○非上開契約之當事人，不受此契約之拘束，保
    強公司執此解釋系爭契約效力，顯無可採。
  (六)保強公司於本院89年度重上字第513 號民事事件，爭執其於
    建築執照核發前無給付乙○○報酬之義務，及乙○○未協助
    其與地主鄭金益補辦聯合開發契約書、代墊地主邱燦煥等人
    與三興建設公司間合建契約書之保證金、與地主賴秀珍完成
    簽訂、代償地主傅明雪與華懋建築公司之保證金、代償地主
    連黃碧雲對大總建設公司、總匯建設公司、華懋建設公司之
    借款債務及信託登記事務云云，未曾爭執乙○○應協助其完
    成系爭契約第3 條第3 至7 款事務，及於系爭聯合開發大樓
    完工後始得請求報酬。且保強公司自認於89年9 月27日始限
    期催告乙○○協助完成系爭聯合開發案待解決事項（包括保
    強公司與地主劉慶鏜、劉鄭妲簽訂合建契約、地主孫志仁等
    人要求土地補償費、地主劉盛昌等人繼承事宜），之前未曾
    為催告表示等語，經本院調取該事件卷宗查核在案（見該事
    件第一審卷第34頁；第二審卷第158、172、173 頁），並有
    保強公司提出之律師函可稽（原審卷1 第59頁）。此外保強
    公司於86年9 月27日系爭契約第3 條第1 款所定乙○○居間
    媒介莊顏舜華與保強公司間之合建契約成立時即支付該期報
    酬，再於同條第2 款所定乙○○居間媒介保強公司與系爭聯
    合開發案基地內之私有地主，其持有土地面積逾3分之2以上
    ，或人數及持有土地面積各逾2分之1以上者間之合建契約成
    立時，陸續支付報酬8,451,423 元予乙○○。足見保強公司
    於前案及本案抗辯乙○○除應居間搓合上開合建契約成立外
    ，並應提供其他促使系爭聯合開發案完成之協助云云，乃臨
    訟虛捏之詞，難以採信。
  (七)保強公司抗辯：依系爭契約第2 條第2 款約定，於建物完成
    並鑑價後始得確定報酬數額，故伊已支付乙○○之報酬12,4
    51,423元係預付性質云云，並提出轉帳傳票為證（原審卷1
    第82、83）。惟查，系爭契約第3 條第1 款明定保強公司於
    乙○○居間媒介莊顏舜華與保強公司簽訂合建契約時即應支
    付4,000,000 元報酬，保強公司於該合建契約成立時為給付
    ，顯屬清償居間報酬之行為，而非預付報酬。又系爭契約第
    2 條第1 款就酬金數額分別建物完成前、後之計算方式，且
    明定建物完成後計算方式所得結果如多於建物完成前計算方
    式所得結果，應以前者定酬金數額，如少於建物完成前計算
    方式所得結果，則維持按後者計算結果定酬金數額，可見建
    物雖未完成，仍可於系爭聯合開發案之建造執照核發時，先
    行確定乙○○至少可取得之酬金數額，並由保強公司依系爭
    契約第3 條第2 至7 款所定方式給付報酬，故保強公司於各
    款約定事實完成時支付乙○○之報酬額如未超過該最低酬金
    數額，均屬清償當期居間報酬之行為，亦難謂係預付報酬。
    況上開傳票係保強公司製作，未經乙○○簽認，保強公司復
    未證明兩造約定預付，保強公司此部分抗辯不足採信。
  (八)保強公司抗辯：乙○○如僅負有媒介私地主與伊簽訂合建契
    約之義務，為何可按系爭聯合開發大樓鑑價結果，比例計算
    報酬數額？又乙○○未居間媒介台北市政府與伊簽約，卻可
    就公有地部分計算報酬，可見乙○○應協助伊獲得台北市政
    府核定為投資人，及與台北市政府完成投資契約書內權益分
    配協議云云。然查，保強公司經由乙○○之協助，與大多數
    私地主簽訂合建，始得以被台北市政府核定為投資人，在公
    、私有土地上辦理系爭聯合開發案，且該開發案如順利完成
    ，保強公司所享有之利益乃於公、私有地上完成之建物，故
    兩造約定按聯合開發案完成後之建物總體價值比率計算應得
    報酬，合於情理。況且，兩造如約定系爭契約第2 條報酬之
    對待給付義務包括乙○○應協助保強公司取得投資人資格，
    及與台北市政府完成投資契約書內權益分配協議，此事務繁
    雜程序不亞於居間媒介私有地主與保強公司簽訂合建契約，
    乙○○豈可能同意就私有地部分按5%計算報酬，而公有地部
    分卻僅按2%計算報酬？故保強公司上開抗辯委無可取。
  (九)保強公司抗辯：系爭契約第4 條第1、3、4 款約定乙○○之
    報酬應扣除伊按承諾書支付之金額、伊對私地主之增值稅補
    貼款、伊支付私地主合建契約保證金之利息，同條第2、5款
    約定乙○○應分擔伊代私地主清償三興建設、華懋建設（總
    匯建設、大總建設）之賠償金，及伊未達成權益分配協議之
    私地主為個案處理所增加之費用，可見乙○○所負義務不限
    於媒介私地主簽訂合建契約云云。然查，上開約定係關於乙
    ○○應領報酬額須扣減之項目，即屬兩造計算保強公司實際
    應付報酬額之依據，尚無從據以解釋乙○○有何給付義務，
    故保強公司此部分抗辯亦不可採。
  (十)證人即保強公司法定代理人甲○○於97年5 月8 日在本院準
    備程序所為有利於保強公司之證述，均係附和保強公司之抗
    辯，本院審酌保強公司之抗辯後認為均不可採信，證人甲○
    ○之證言自亦無可憑採。
  (十一)綜上，乙○○居間媒介顏舜華與保強公司間之合建契約成立
    時，保強公司對乙○○即應支付系爭契約第2 條第1 款報酬
    4,000,000 元予乙○○。乙○○居間媒介保強公司與系爭聯
    合開發案基地內之私有地主，其持有土地面積逾3分之2以上
    ，或其人數及持有土地面積各逾2分之1以上者間之合建契約
    成立時（包括顏舜華與保強公司間成立之合建契約），保強
    公司即負有支付其餘報酬予乙○○之義務，並應依系爭契約
    第3 條第2 至7 款分期支付，換言之，系爭契約第3 條第2
    至7 款係就乙○○已享有之報酬債權，以保強公司完成各該
    款所定事務之不確定時點之屆至，為保強公司支付各該期酬
    金之清償期限，保強公司抗辯各該階段完成係乙○○之報酬
    債權發生之停止條件，及於乙○○履行各該階段之協助義務
    前，得拒絕給付報酬云云，均無可採。
  (十二)保強公司抗辯：乙○○就系爭契約第3 條係報酬債權發生之
    停止條件約定未予爭執，經兩造於原審95年5 月4 日言詞辯
    論期日完成爭點整理；又乙○○於94年4 月7 日在原審曾主
    張系爭契約第3 條係就報酬附停止條件（見原審卷2 第19頁
    反面），本院不得為不同認定云云。惟查，原審95年5 月4
    日言詞辯論筆錄並未記載兩造達成系爭契約第3 條係乙○○
    報酬債權發生之停止條件之爭點協議。又乙○○於94年4 月
    7 日在原審言詞辯論期日同時提出爭點整理狀，主張上開約
    定屬報酬請求權之期限，縱屬條件性質，條件亦已成就（見
    原審卷2 第21頁），是乙○○對於系爭契約第3 條性質為報
    酬請求權發生之停止條件或為期限約定之法律爭點，請求法
    院論斷，尚不發生乙○○自認兩造合意該約定為報酬請求權
    發生之停止條件情事。況系爭契約第3 條約定之法律性質為
    何，屬法院適用法律、解釋契約之職權行使，不受兩造陳述
    之拘束，是保強公司上開抗辯顯然無稽。
  (十三)保強公司抗辯：伊經捷運局、乙○○同意，及因地主之陳情
    ，始移轉系爭聯合開發案投資人資格予樺福公司，故系爭契
    約第3 條約定期限所繫事實未能成就，非可歸責於伊云云。
    然查，依保強公司提出乙○○於92年8 月1 日出具予捷運局
    之同意書，其內容顯示乙○○係以與保強公司就解除合建契
    約之條件，及與樺福公司就另訂合建契約之條件均達成合意
    ，為同意保強公司之投資人地位由樺福公司承接之前提要件
    （見原審卷1 第70頁），此由乙○○提出樺福公司93年6 月
    3 日（93）樺開字第100007號函，載明乙○○未出具同意投
    資人變更為樺福公司之同意書給樺福公司，致樺福公司必須
    對捷運局切結負責因變更投資人所生之一切責任（原審卷3
    第196至200頁），即可窺見。又乙○○提出台北市政府92年
    1 月28日府捷五字第09205147200 號函（本院卷1 第77至80
    頁），及保強公司提出其發給捷運局之函文、捷運局91年1
    月10日北市捷五字第09130034000 號函、台北市政府91年5
    月29日府捷五字第09113935500 號函、92年1 月18日府捷五
    字第09205147200 號函、台北市議會91年8 月27日議秘服字
    第9106778300號書函、台北市議會市民服務中心協調會議紀
    錄、陳情書（原審卷2 第85至97頁），顯示保強公司係因未
    能依其與台北市政府簽訂之土地聯合開發投資契約書所定期
    限，與全部私地主及公地主達成權益分配協議，延誤申請建
    造執照及開發時程，有遭台北市政府解約之虞，且私地主傅
    源發向捷運局陳情勿解除契約，讓保強公司覓新投資人承接
    辦理等情況下，移轉系爭聯合開發案投資人資格予樺福公司
    。故系爭契約第3 條約定期限所繫事實未能成就，係可歸責
    於保強公司，而非乙○○招致之後果，保強公司上開抗辯顯
    不可採，保強公司無由拒絕支付報酬予乙○○。
  (十四)綜上論述，保強公司於93年5 月31日系爭契約第3 條第2、3
    款報酬給付期限屆至時，尚欠報酬7,757,227元（16,208,65
    0-8,451,423）、32,417,300 元未付。又系爭契約第3 條第
    4 至7 款約定給付32,417,300元、16,208,650元、16,208,6
    50元、44,625,950元報酬之期限所繫不確定時點之屆至，因
    保強公司與台北市政府、樺福公司等約定自93年7 月5 日起
    由樺福公司承受保強公司就系爭聯合開發案之權利義務，而
    使保強公司確定無法依系爭契約第3 條第4 至7 款之約定期
    限履行，應類推適用民法第101 條第1 項規定視為清償期於
    93年7 月5 日屆至（最高法院87年台上字第1205號判例意旨
    參照），乙○○於期限屆至後，自得請求保強公司給付各該
    報酬計109,460,550 元，連同本已給付期限屆至，保強公司
    未付之報酬40,174,517元，合計149,635,077 元。
六、系爭契約第4 條明定乙○○之酬金應扣除項目，且兩造未約
    定何時扣除，自應認於有各項目應扣除款發生時，保強公司
    即得於乙○○可行使報酬給付請求權時主張加以扣除。爰就
    保強公司抗辯扣除項目論述如下：
  (一)系爭契約第4 條第1 項應扣除項目12,000,000元已於89年6
    月11日前發生，保強公司抗辯應予扣除，為有理由。
  (二)保強公司抗辯：系爭契約第4 條第4 款約定扣除項目為伊依
    與私地主簽訂合建契約書第3 條支付給地主之保證金，自支
    付日起至地主退還日止按年息8%計算之利息負擔，經伊與私
    地主於93年10月21日結算保證金完畢，計自保強公司給付保
    證金之日起至93年10月21日結算之日止按年息8%計算之利息
    負擔為12,266,067元（第一期保證金總額9,617,000 元自86
    年10月5 日起至93年10月21日止利息共計5,419,372 元；第
    二期保證金總額19,751,600元自89年6 月21日起至93年10月
    12日止利息共計6,846,695 元，合計12,266,067元）等語。
    乙○○則以：保強公司不願履行合建契約而支出利息，不得
    要求扣除，縱應扣除，因保強公司與私地主解約時同意放棄
    保證金70% ，僅取回30% 保證金，自不得要求扣除70% 保證
    金之利息損失等語反駁之。經查，保強公司係本於與私地主
    間之合建契約提供保證金而產生利息損失，並非保強公司違
    反合建契約而支付利息予私地主，故乙○○主張保強公司不
    願履行合建契約，不得要求扣除利息云云，尚無可採。再查
    ，保強公司於86年10月5日支付第一期保證金總額9,617,000
    元，於89年6 月21日支付第二期保證金總額19,751,600元，
    並於93年10月21日與地主結算保證金完畢，計至93年10月21
    日止按年息8%計算之利息總額為12,266,067元等情，業據保
    強公司提出契約書、解除契約協議書為證（原審卷4 第41至
    141 頁），並為乙○○所不爭執，堪信為真正。又揆諸上開
    解除契約協議書，保強公司於92年12月12日對地主表示拋棄
    70% 保證金，地主對保強公司所負返還70% 保證金之債務因
    免除而消滅，保強公司自無就此部分保證金繼續發生利息負
    擔可言，故保強公司抗辯扣除保證金總額29,368,600元（
    9,617,000+ 19,7 51,600）自92年12月12日起至93年10月21
    日止計315 日期間按年息8%計算之利息共計2,027,640元（
    29,368,600﹡8%÷365﹡315）（元以下四捨五入），委無可
    取，是依系爭契約第4條第4款應自報酬中扣除之金額為
    10,238,427元（12,266,067-2,027,640）。
  (三)綜上，保強公司抗辯自報酬扣除22,238,427元（12,000,000
    +10,238,427）部分，並非無據，其餘抗辯扣除款項則無理
    由。從而乙○○得請求保強公司之報酬經扣除後為127,396,
    650元（149,635,077-22,238,427）。
七、保強公司抗辯：乙○○未協助伊取得系爭聯合開發案之基地
    ，致伊須於86年11月25日以12,960,000元向高炳煌買受所有
    基地，再得以地主身分申請核定為系爭聯合開發案之投資人
    ，乙○○自不得請求系爭契約第3 條第3 款報酬，且依民法
    第226 條規定，伊得自報酬中抵銷12,960,000元云云。經查
    ，保強公司於86年11月25日以12,960,000元向高炳煌買受所
    有基地，再得以地主身分申請核定為系爭聯合開發案之投資
    人之事實，業據保強公司提出土地買賣契約書、申請書、捷
    運局88年8 月6 日北市捷五字第8821769100號書函、88年8
    月10日北市捷五字第8821828700號書函、88年10月2 日北市
    捷五字第8822117610號開會通知單、88年10月27日北市捷五
    字第8822477200號書函、授權書為證（原審卷1 第71至81頁
    ；卷2 第76至84頁），並為乙○○所不爭執，堪信為真正。
    惟乙○○並無協助保強公司獲核定為投資人之義務，經本院
    認定如前所述，則保強公司據此抗辯乙○○不得請求給付系
    爭契約第3 條第3 款所定報酬，及依民法第226 條規定主張
    自報酬中抵銷12,960,000元云云，洵非有據。
八、綜上所述，乙○○本於系爭契約、民法第229 條第1 項、第
    233 條規定，請求保強公司給付127,396,650 元，及自起訴
    狀繕本送達翌日（即93年12月3 日）起至清償日止按年息5%
    計算之利息部分，為有理由，應予准許。逾此所為請求，為
    無理由，應予駁回。原審就上開應准許部分，駁回乙○○於
    109,220,947 元（127,396,650-18,175,703）及其利息範圍
    內之訴及該部分假執行之聲請，尚有未洽，乙○○就此部分
    求予廢棄改判，為有理由，爰由本院予以廢棄改判如主文第
    二項所示，並依乙○○之聲請為附條件之假執行宣告。又原
    審駁回乙○○超過109,220,947 元及其利息部分之訴及該部
    分假執行聲請，及命保強公司給付乙○○14,857,032元〔
    18,175,703-3,318,671 （已確定部分）〕及其利息，並為
    附條件之准、免假執行宣告，均無不合，乙○○、保強公司
    分別就各該敗訴部分求予廢棄改判，為無理由，應駁回其上
    訴。
九、兩造其餘攻擊、防禦方法及提出之證據，經本院審酌後，認
    於判決結果無礙，爰不一一論述。
十、據上論結，本件乙○○之上訴為一部有理由，一部無理由，
    保強公司之上訴為無理由，依民事訴訟法第450 條、第449
    條第1 項、第78條、第79條、第463 條、第390 條第2 項，
    判決如主文。
中    華    民    國    97    年    7    月    31    日
                    民事第四庭
                        審判長法  官  張劍男
                              法  官  彭昭芬
                              法  官  翁昭蓉
正本係照原本作成。
如不服本判決，應於收受送達後20日內向本院提出上訴書狀，其
未表明上訴理由者，應於提出上訴後20日內向本院補提理由書狀
（均須按他造當事人之人數附繕本）上訴時應提出委任律師或具
有律師資格之人之委任狀；委任有律師資格者，另應附具律師資
格證書及釋明委任人與受任人有民事訴訟法第466條之1第1項但
書或第2項（詳附註）所定關係之釋明文書影本。
中    華    民    國    97    年    7     月    31    日
                              書記官  張淑芬
附註：
民事訴訟法第466條之1（第1項、第2項）：
對於第二審判決上訴，上訴人應委任律師為訴訟代理人。但上訴
人或其他法定代理人具有律師資格者，不在此限。
上訴人之配偶、三親等內之血親、二親等內之姻親，或上訴人為
法人、中央或地方機關時，其所屬專任人員具有律師資格並經法
院認為適當者，亦得為第三審訴訟代理人。


司法院資訊處製作；財團法人民間司法改革基金會備份。
